【裁判字號】    96,國,4
【裁判日期】    981028
【裁判案由】    國家賠償
【裁判全文】
臺灣嘉義地方法院民事判決                 96年度國字第4號
原      告  壬○○
訴訟代理人  辛○○
被      告  交通部公路局第五區養護工程處
法定代理人  甲○○
訴訟代理人  張雯峰律師
            奚淑芳律師
參  加  人  中華電信股份有限公司臺灣南區電信分公司
法定代理人  癸○○
訴訟代理人  乙○○
            戊○○
            丁○○
受 告 知人  英揚營造有限公司
法定代理人  陳鷹賜
訴訟代理人  謝孟芳
受 告 知人  丙○○
上列當事人間請求國家賠償事件，本院於民國98年10月14日言詞
辯論終結，判決如下：
  主  文
被告應給付原告新臺幣壹佰陸拾壹萬貳仟伍佰零肆元，及自民國
九十六年七月十二日起至清償日止，按週年利率百分之五計算之
利息。
原告其餘之訴駁回。
訴訟費用由被告負擔四分之一，餘由原告負擔。
參加費用新臺幣壹仟元由參加人負擔。
  事實及理由
壹、程序方面
一按就兩造之訴訟有法律上利害關係之第三人，為輔助一造起見
  ，於該訴訟繫屬中，得為參加，民事訴訟法第58條第1項定有
  明文。又所謂有法律上利害關係，係指參加人之法律上地位，
  因當事人一造之敗訴，依該判決之內容（包括法院就訴訟標的
  之判斷，及判決理由中對某事實或法律關係存否之判斷）將直
  接或間接受不利益，若該當事人勝訴，則可免受不利益者而言
  。本件原告主張臺南縣永康市○○○路220巷（臺1線330K-331
  K）為被告所管理之道路，現場有中華電信股份有限公司臺灣
  南區電信分公司（下稱中華電信公司）發包由英揚營造有限公
  司（下稱英揚公司）施作之「電信管線埋設工程」，因被告任
  令中華電信公司所委託之包商於施工中未將兩端之出入口設置
  禁止通行及應注意安全之警示標誌，且所施作路面隆起，突出
  路面6、7公分，未以護欄圈圍或設置任何警示及防護措施，且
  夜間未設置任何警示燈及照明設備，管理有欠缺，致原告行經
  該處，人車倒地，造成原告受傷，請求被告應負國家賠償責任
  。被告則以：中華電信公司為工程發包者、英揚公司為承包商
  ，丙○○為工地負責人，是若被告受不利判決，將影響中華電
  信公司、英揚公司、丙○○之利益，乃聲請對中華電信公司、
  英揚公司、丙○○告知訴訟，並據中華電信公司聲請參加本件
  訴訟輔助被告（見本院1卷第245頁），於法並無不合，應予准
  許，合先敘明。
二按訴狀送達後，原告不得將原訴變更或追加他訴。但請求之基
  礎事實同一者，擴張或減縮應受判決事項之聲明者，不在此限
  。民事訴訟法第255條第1項第3款定有明文。本件原告於起訴
  狀主張依國家賠償法規定，被告應負損害賠償責任，請求被告
  應給付原告5,387,823元及其利息，嗣於民國96年7月11日擴張
  聲明為請求5,638,861元及其利息（見本院1卷第106頁），再
  擴張聲明為請求5,702,139元及其利息（見本院2卷第244頁）
  ，核係屬擴張、減縮應受判決事項之聲明，與前揭規定相符，
  應予准許。
三次按，依國家賠償法請求損害賠償時，應先以書面向賠償義務
  機關請求之；又賠償義務機關拒絕賠償，或自提出請求之日起
  逾30日不開始協議，或自開始協議之日起逾60日協議不成立時
  ，請求權人得提起損害賠償之訴，國家賠償法第10條第1項、
  第11條第1項前段分別定有明文。本件原告業以書面向賠償義
  務機關即被告請求損害賠償，經被告拒絕賠償等情，有被告95
  年9月29日五工法賠字第0951001594號函及該函所附之拒絕賠
  償理由書影本各1份為證（見本院1卷第57頁、第58頁），則原
  告於被告拒絕賠償之後，提起本件損害賠償之訴，於法即無不
  合。
貳、實體方面
一原告主張：
(一)臺南縣永康市○○○路220巷（臺1線330K-331K）為被告依法
  設置或管理之道路，現場有中華電信公司發包施作之「電信管
  線埋設工程」，因被告於該工程施工路段，任令中華電信公司
  所委託之包商於施工中：未於兩端之出入口設置禁止通行或警
  示標誌，警告民眾避免進入此路段或於行經此路段時應予注意
  安全；所施作之路面隆起，突出路面6、7公分，於其周圍未以
  護欄圈圍或設置任何警示及防護措施；此路段附近路面破損，
  危及交通安全；夜間未設置任何警示燈及照明設備，又未於夜
  間封閉道路，任令民眾通行，被告就公有公共設施設置或管理
  有欠缺。又本件因道路隆起，主張被告所屬人員違反應將道路
  維護良好之義務。原告於95年5月29日晚上7時30分許，騎乘車
  號OOP-551號機車（下稱系爭機車），行經中正南路220巷人孔
  蓋前路段，因夜間未有照明及警示燈，且承包商施作時造成路
  面突出6、7公分，又未於其周圍以護欄圈圍，致原告不慎碰撞
  該人孔蓋前突起之路段，重心不穩，於該路面滑行，人車倒地
  ，受有頭部外傷併硬腦膜下出血及腦挫傷出血等傷害，被告依
  國家賠償法第2條第2項或第3條第1項規定，應負賠償責任。且
  中華電信公司及承包商負責人己○○，及其工地負責人丙○○
  均因本件經臺灣臺南地方法院檢察署（下稱臺南地檢署）以96
  年度偵字第4311號業務過失致重傷害罪起訴在案。
(二)原告因本件事故受傷，支出醫療費用新臺幣（下同）406,323
  元（包括健保給付326,755元及自付部分79,568元）；看護費
  每月36,000元，自95年6月11日起至96年5月31日止，計432,00
  0元；自95年5月29日起至96年5月31日止，原告之父辛○○駕
  車載原告往返住處、童綜合醫院、奇美醫院、臺南科技大學所
  花之油資、過路費，計就醫交通費109,500元；因原告受傷無
  法如期完成學業，休學1年，自96年6月1日至96年8月31日修畢
  未修完學分，學費損失140,000元，增加住宿費、學雜費、生
  活費；原告就讀臺南科技大學舞蹈系，因本件事故嗅覺完全喪
  失，依勞工保險殘廢給付標準已達第13級殘廢，再依各殘廢等
  級喪失或減少勞動能力比率表，喪失勞動能力程度為23.07﹪
  ，以每月基本工資17,280元計算，每年勞動能力損失為47,838
  元，至強制退休年齡65歲，並扣除中間利息後，損失1,114,31
  6元；精神慰撫金200萬元；額頭整型及嗅覺喪失治療之後續醫
  療費用150萬元，合計5,702,139元，爰依國家賠償法第5條、
  民法第193、195條規定，提起本訴。聲明：被告應給付原告5,
  702,139元，及5,638,861元自96年7月12日起，其餘63,278元
  自98年10月15日起，均至清償日止按年息5﹪計算之利息。
二被告則以：
(一)英揚公司於93年間承攬中華電信公司「KF2N2B342D鹽行局配合
  南台科大埋設幹配管工程」，被告將路權（即使用的權限）移
  轉給中華電信公司，中華電信公司於95年2月27日將路權移轉
  給英揚公司。本件車禍於95年5月29日晚上7時30分許，發生在
  臺南縣永康市○○○路220巷，當時該路段之路權移歸中華電
  信公司使用管理，中華電信公司並將路權移轉給英揚公司，被
  告非管理人，中華電信公司係在95年6月20日才通知被告會勘
  ，至95年6月22日雙方派員至現場會勘，依公路用地使用規則
  第8條規定及最高法院85年度臺上字第1338號判決，及第三人
  向被告申請挖掘使用許可申請時，依公路使用規則訂立申請挖
  掘道路注意事項第13、14、22項規定，在會勘前，被使用公路
  用地之交通安全應由使用機關負責，被告毋庸負賠償責任，被
  告之法定代理人亦經臺南地檢署以96年度偵字第4311號為不起
  訴處分。又國家賠償法第2條第2項後段及第3條在本件並無競
  合關係，蓋依最高法院72年度臺上字第704號判例，國家賠償
  法第2條第2項後段適用之要件需被害人對於公務員有具體之公
  法上請求權，本件原告對於被告所屬之公務員並無請求養護公
  路之公法上請求權，原告自無依國家賠償法第2條第2項後段請
  求之理。另原告究因路面突出，或因其操作不當而失控摔倒，
  或超速導致失控，或有其他因素而致人車倒地，並不明確。又
  依道路現場圖所畫原告騎乘機車行經方向與倒地位置、刮地痕
  起點位置，均非在機車專用道，且未注意車前狀況，違反道路
  交通安全規則第99條本文、第94條第3項之規定，對事故發生
  與有過失，應適用過失相抵。
(二)原告請求醫療費用，其中326,755元係健保給付，依最高法院9
  3年度臺上字第1159號判決，應予扣除，自付額中之95年5月29
  日金額22,120元其中超等病房自付差額9,000元，及95年7月4
  日金額16,500元超等病房，有無必要住超過健保給付病房之等
  級，且95年5月29日金額22,120元中個人衛生費12,000元是何
  費用，是否必要亦有疑問。看護費用部分，原告應證明無法自
  力生活，需他人照顧之期間及其看護費用計算之依據，且看護
  費應按目前最低每月勞工薪資換算。原告需證明復健交通費用
  為必要費用及金額。休學1年學費損失並無請求權基礎，且依
  臺南科技大學函覆，原告係因中國舞蹈史不及格，始於96年7
  月5日至8月8日參加暑修。後續醫療費用150萬元未提出任何依
  據。原告請求減少勞動能力之金額無計算基礎。精神慰撫金之
  請求過高且無依據等語置辯。聲明：原告之訴駁回。
三參加人則辯稱：參加人所屬臺南營運處因鹽行局配合南台科大
  埋設幹配管工程，乃向被告申請挖掘道路，被告核准於95年2
  月27日將路權移交參加人，參加人於同日將路權交給參加人之
  承攬廠商英揚公司施工，英揚公司於95年3月4日完工，因等待
  其他路段完工，乃於當日申報停工，於停工期間，英揚公司未
  豎立施工警告標誌即開放通車，原告騎乘機車行經該路段，因
  碰撞施工路面凸起物，致人車倒地受傷，依民法第189條本文
  規定，應由英揚公司負賠償責任。上開路段於95年10月2日申
  報復工，同日完工，並報請驗收，於95年10月6日驗收合格，
  依工程契約第18條約定，在交付前施工工程概由英揚公司保管
  ，如因保管疏忽引起之損失，概由英揚公司負責，參加人係於
  95 年10月6日驗收合格，故於95年10月6日前，參加人並無維
  護路段安全之責任等語。
四下列事項為兩造所不爭執（見本院1卷第169頁、第175頁），
  應堪採認：
(一)原告於95年5月29日晚上7時30分許，騎乘系爭機車，行經中正
  南路220巷人孔蓋前路段，因故人車倒地，受有頭部外傷併硬
  腦膜下出血及腦挫傷出血等傷害。
(二)被告為臺1線自330公里112公尺起至330公里181公尺（即臺南
  縣永康市○○○路220巷口）道路之法定管理機關，參加人向
  被告申請在上開路段施作電信管線埋設工程，並將該工程交由
  英揚公司施作，於本件事故發生時，尚未完成會勘。
五兩造爭執事項：
(一)上開道路之管理有無欠缺？與原告受傷間有無因果關係？原告
  主張依國家賠償法第3條第1項規定，被告應負賠償責任，有無
  理由？
(二)被告所屬人員有無怠於執行職務？與原告受傷間有無因果關係
  ？原告主張依國家賠償法第2條第2項規定，被告應負賠償責任
  ，有無理由？
(三)原告對本件事故及損害之發生或擴大，有無與有過失？原告應
  負與有過失比例為何？
(四)原告得請求金額為何？
六本院就上開爭執事項，論述如下：（併依本院論述調整順序）
(一)上開道路之管理有無欠缺？與原告受傷間有無因果關係？原告
  主張依國家賠償法第3條第1項規定，被告應負賠償責任，有無
  理由？
1.按公有公共設施因設置或管理有欠缺，致人民生命、身體或財
  產受損害者，國家應負損害賠償責任，國家賠償法第3條第1項
  定有明文。所謂公有公共設施管理上有欠缺者，係指公共設施
  建造後未妥善保管，怠為維修致該物發生瑕疵而言（最高法院
  84年度臺上字第1004號判決參照）。又依第3條第1項請求損害
  賠償者，以該公共設施之設置或管理機關為賠償義務機關，國
  家賠償法第9條第2項亦定有明文。
2.經查：被告為臺1線自330公里112公尺起至330公里181公尺（
  即臺南縣永康市○○○路220巷口）道路之管理機關，參加人
  向被告申請在上開路段施作電信管線埋設工程，並將該工程交
  由英揚公司施作，已認定如前。上開工程於95年3月4日停工開
  放道路通行等待中華電信臺南營運處驗收，亦據參加人陳述在
  卷，復為原告所不爭執，應堪採認。又在該路前揭巷口前有施
  工後回填未整平之突起約5公分柏油障礙路面，未設置警示標
  誌、護欄，夜間亦未設置警示燈，適原告於95年5月29日晚上7
  時30分許，騎乘系爭機車，沿臺南縣永康市○○○路由西往東
  方向行駛途經該處後，人車倒地，致受有頭部外傷併硬腦膜下
  出血及腦挫傷出血傷害等情，業經被告自承無訛（見本院1卷
  第169頁、2卷第143頁），且據證人即案發後至現場處理之警
  員曾進吉於本件所涉刑事案件一審審理時到庭證稱：本件之道
  路交通事故調查報告表、道路交通事故現場圖由伊所製作，道
  路交通事故現場圖所示西邊人行道之突出柏油路面，當時測量
  其突起之高度大約是5公分，且該突起路面之周圍並無任何警
  告標誌或警示燈等語〔見臺灣臺南地方法院（下稱臺南地院）
  96年度交易字第53號卷（下稱刑事一審卷）1第184頁至第185
  頁，影印外放〕；又證人黃胡金連亦到庭具結證稱：伊住臺南
  縣永康市○○○路220巷1號，95年5月29日原告騎機車跌倒發
  生事故，伊剛好在伊住處門口，伊看到原告騎乘機車，經過如
  臺灣臺南地方法院檢察署（下稱臺南地檢署）95年度交查字第
  1504號卷第16頁編號1照片之深色柏油處時，機車手把不穩後
  跌倒，現場並無警告標示、護欄等語；另證人庚○○亦到庭證
  稱：伊與黃胡金連同住，於95年5月29日前幾天，在如臺南地
  檢署95年度交查字第1504號卷第16頁編號1照片所示深色柏油
  位置有埋設管線，本件事故發生後當天，伊有看到現場埋設管
  線位置有柏油突起，突出長度約有1個車道，中間突起約有6至
  10公分，該突起位置前後並沒有警告標示，亦無警示燈及護欄
  等語（見本院2卷第57頁至第60頁），且除本件事故外，尚有
  其他人行經本件事故地點而摔倒乙節，亦據黃胡金連於刑事一
  審審理時證稱無訛（見刑事一審卷第196頁、第197頁）。另本
  件事故造成原告受傷之刑事案件，經刑事一審判決及臺灣高等
  法院臺南分院（下稱臺南高分院）以98年度交上易字第385號
  （下稱刑事二審）判決均認定原告係行經上開施工後回填未整
  平而隆起突出路面約5公分之柏油障礙路面，始致人車倒地，
  有判決2份在卷可憑（見本院2卷第120頁至第129頁、第213頁
  至第218頁），故前揭事實，洵可採認。從而，上開事故地點
  之道路路面既有5公分之突起柏油障礙，且未設置警示標誌、
  護欄，夜間亦未設置警示燈，其管理顯有欠缺，且致原告受有
  上開傷害，兩者具有相當因果關係。被告既為上開道路之管理
  機關，自應就原告所受損害，負賠償之責。
3.被告雖辯稱：被告將路權（即使用的權限）移轉給參加人，參
  加人於95年2月27日將路權移轉給英揚公司，本件車禍於95年5
  月29日晚上7時30分許發生，當時該路段之路權移歸參加人使
  用管理，被告非管理人，依公路用地使用規則第8條規定及最
  高法院85年度臺上字第1338號判決，及第三人向被告申請挖掘
  使用許可申請時，依公路使用規則訂立申請挖掘道路注意事項
  第13、14、22項規定，在會勘前，被使用公路用地之交通安全
  應由使用機關負責，被告毋庸負賠償責任，被告之法定代理人
  亦經臺南地檢署以96年度偵字第4311號為不起訴處分等語。然
  以公有道路之設置或管理有欠缺，而提起國家賠償訴訟者，應
  以該道路之設置或管理機關為被告，縱令該道路之欠缺（如坑
  洞、突起）係由第三人行為所致，亦不得以該第三人為國家賠
  償訴訟之被告，而僅係該道路之設置或管理機關對該第三人有
  求償權之問題（最高法院最高法院73年臺上字第3938號判例要
  旨、臺灣高等法院高雄分院94年度上國字第5號判決亦同此旨
  ）。本件上開道路之法定管理機關為被告，已如前述，雖參加
  人向被告申請在上開路段施作電信管線埋設工程，然並不因而
  使上開路段之管理機關變更為參加人，僅係被告是否可依國家
  賠償法第3條第2項規定行使求償權之問題，故被告執此抗辯，
  尚難憑採。
(二)原告對本件事故及損害之發生或擴大，有無與有過失？原告應
  負與有過失比例為何？
1.按損害之發生或擴大，被害人與有過失者，法院得減輕賠償金
  額，或免除之，民法第217條第1項定有明文。所謂被害人與有
  過失，係指被害人苟能盡其善良管理人之注意，即得避免其損
  害之發生、擴大，竟不注意之意（最高法院83年度臺上字第17
  01號判決意旨參照）。
2.本件被告辯稱：依道路現場圖所畫原告騎乘機車行經方向與倒
  地位置、刮地痕起點位置，均非在機車專用道，且未注意車前
  狀況，違反道路交通安全規則第99條本文、第94條第3項之規
  定，對事故發生與有過失，應適用過失相抵等情，為原告所否
  認。經查，(1)按汽車行駛時，駕駛人應注意車前狀況及兩車併
  行之間隔，並隨時採取必要之安全措施，道路交通安全規則第
  94條第3項定有明文。本件原告騎乘系爭機車行經事故地點，
  本應注意車前狀況，並隨時採取必要之安全措施，且事故現場
  有燈光照明、光線還好乙節，業分據證人黃胡金連、曾進吉於
  刑事一審審理時到庭證述無訛（見刑事一審卷1第187頁、第19
  7頁反面），且依道路交通事故調查報告表記載當時係夜間有
  照明，視距良好（見刑事一審卷1第21頁），足見原告行經事
  故地點前，並非不能注意該突起路面，並採取減速及小心行駛
  等安全措施，顯見其亦有疏未注意車前狀況之過失，致生事故
  ，自應承擔與有過失責任。(2)原告於行經該突起路面前，係行
  駛於機車道上乙節，已據證人黃胡金連到庭證述明確（見本院
  2卷第60頁）。又道路交通事故現場圖標示「A車自稱行向」（
  見刑事一審卷1第20頁），僅係標示A車（即系爭機車）行駛方
  向，並未指明A車行駛之車道，此觀諸A車煞車痕起點係在該標
  示箭頭方向之下方甚明，是被告以該A車行經方向標示，即認
  原告非行駛於機車道，尚難遽採。又系爭機車行經該突起路面
  後倒地滑行，衡諸常情，此時機車手把已難以控制，而機車倒
  地位置乃倒地滑行後停止之位置，自難以機車最後停止位置推
  認該位置即行經突起路面前行駛之車道。另依道路交通事故現
  場圖所示，刮地痕起點位置固非在機車道上，然刮地痕乃機車
  倒地後摩擦地面始產生，而機車行經突起路面後倒地，因行駛
  中原有之速度，使機車行經突起路面後非立即倒地，且依現場
  圖所示，刮地痕倒地位置距離機車道與外側快車道僅距離0.5
  公尺，準此，自難遽認刮地痕起點位置即行駛之車道。此外，
  被告並未提出其他證據以證明原告並未行駛於機車道，是被告
  此部分辯詞，尚難憑採。(3)本院審酌事故之發生，係因被告管
  理公共設施有欠缺，暨原告亦疏未注意車前狀況，採取必要之
  安全措施，因而人車倒地，造成原告受傷等情，認原告應負擔
  40 ﹪之與有過失責任為適當。
(三)原告得請求金額為何？
1.按公有公共設施因設置或管理有欠缺，致人民生命、身體或財
  產受損害者，國家應負損害賠償責任。國家賠償法第3條第1項
  定有明文。又不法侵害他人之身體或健康者，對於被害人因此
  喪失或減少勞動能力或增加生活上之需要時，應負損害賠償責
  任。不法侵害他人之身體、健康，被害人雖非財產上之損害，
  亦得請求賠償，此觀國家賠償法第5條準用民法第193條1項、
  第195條第1項前段規定甚明。本件被告為上開道路之管理機關
  ，應就原告所受損害，負賠償之責，已如前述。茲就原告所請
  求之金額，應否准許，分述如次：
2.醫療費用部分：
(1)原告主張支出必要醫療費用406,323元，係包括健保給付326,7
  55元及自付額79,568元，業據其提出明細表及收據為證（見本
  院卷1第128頁至第144頁），被告則辯稱：26,755元係健保給
  付，依最高法院93年度臺上字第1159號判決，應予扣除，另自
  付額中超等病房自付差額9,000元、16,500元，個人衛生費12,
  000元等是否必要有疑問等語。
(2)按全民健康保險法第82條第1項第1款規定，保險對象因汽車交
  通事故，而對第三人有損害賠償請求權者，本保險之保險人於
  提供保險給付後，得代位向強制汽車責任保險保險人請求。又
  強制汽車責任保險法第32條固規定，保險人依本法規定所為之
  保險給付，視為被保險人損害賠償金額之一部分；被保險人受
  賠償請求時，得扣除之。然依強制汽車責任保險法第13條規定
  ：本法所稱汽車交通事故，指使用或管理汽車致乘客或車外第
  三人傷害或死亡之事故。倘非使用或管理汽車致乘客或車外第
  三人傷害或死亡之事故，即非該法所稱之汽車交通事故，無從
  向保險人請求保險給付，即無同法第32條所稱在保險給付範圍
  得扣除賠償金額，或同法第33條所稱保險人之代位請求權之問
  題，亦非屬全民健康保險法第82條所稱之汽車交通事故，無同
  條代位請求權規定之適用。又強制汽車責任保險屬責任保險，
  適用範圍並不及於第一人保險，故僅涉及一輛汽車之交通事故
  （例如自行碰撞樹木、橋墩或滑倒等），汽車之駕駛人非屬受
  害人（強制汽車責任保險法第13條修正理由、財政部保險司台
  保司(七)字第0930702955號函可參）。本件事故係因被告管理公
  共設施有欠缺，暨原告騎乘系爭機車疏未注意車前狀況所致，
  而造成原告受傷，揆諸前揭規定及說明，本件事故並非屬強制
  汽車責任保險法所規範之汽車交通事故，自無被告所稱健保局
  或強制汽車責任險保險人可代位求償之問題。至被告引用最高
  法院93年度臺上字第1159號判決為據，然該判決記載之事實乃
  駕駛人過失撞擊被害人，核與本件事實顯有歧異，自難據為有
  利被告之認定。從而，被告辯稱應扣除健保給付金額326,755
  元，尚屬無據。
(3)原告提出奇美醫院住院日期95年5月29日、95年7月4日收據分
  別記載超等病房自付差額9,000元、16,500元（見本院1卷第13
  6頁、第143頁），又據奇美醫院函覆稱：超等病房人數少，2
  人一間確實較為安靜，適合病人休養等語（見本院2卷第37頁
  、第38頁），且依一般經驗，4人1間之健保給付病房較為吵雜
  ，不利於休息養病，居住2人1間之病房，較利靜養，自有助於
  縮短病程，況居住2人病房應為一般人所能接受之養病環境，
  尚難謂有何不必要之處，被告此部分抗辯，難謂有理由。另原
  告提出上開奇美醫院住院日期95年5月29日收據另記載個人衛
  生費12,000元，係原告自95年5月29日住進加護病房，至6月10
  日轉出，共12天，加護病房每天個人衛生費為1,000元，共12,
  000元，有奇美醫院97年6月9日函附病情摘要可稽，堪認該個
  人衛生費12,000元係屬必要費用。
(4)綜上，原告請求醫療費用406,323元，應屬有據。
3.看護費部分：
(1)原告主張：自95年6月11日起至96年5月31日止，每月36,000元
  ，計432,000元等語，然為被告所否認。
(2)按親屬間之看護，縱因出於親情而未支付該費用，然其所付出
  之勞力，顯非不能以金錢為評價，此種基於身分關係之恩惠，
  自不能加惠於加害人，而應比照一般看護情形，認被害人受有
  相當看護費之損害，命加害人賠償，始符民法第193條第1項所
  定增加生活上需要之意旨（最高法院94年度臺上字第1543號判
  決可參），應先敘明。
(3)經查，原告自95年6月10日轉入普通病房，6月16日出院，7月4
  日住院，7月5日接受顱骨復位手術，7月15日出院，住普通病
  房18天；又自95年6月16日至童綜合醫院急診住院治療，95年6
  月20日出院，住院期間中日常生活需專人24小時照料，有奇美
  醫院95年7月20日診斷證明書、童綜合醫院95年6月20日診斷證
  明書，有奇美醫院95年7月20日診斷證明書可證（見本院1卷第
  14頁、第15頁）。另本院向奇美醫院函詢原告自95年6月11日
  起至96年5月31日止，有無看護必要，經該院函覆稱：期間尚
  遺有頭痛、頭暈後遺症，需人照顧，有奇美醫院96年8月14日
  函附病情摘要可稽，且被告對上開函亦表示不爭執（依序見本
  院1卷第123頁、第148頁、第149頁、第185頁、第186頁），又
  上開期間係指原告住院期間及出院後照顧，住院期間需人全日
  看護，出院後因遺留後遺症，仍需人全日看護，以防意外發生
  等情，有奇美醫院97年6月9日函附病情摘要可稽（見本院2卷
  第37頁、第38頁），又原告陳稱：95年6月11日至95年7月15日
  有請看護，95年7月16日至95年9月15日在家期間由原告之父母
  、堂姐、妹妹照護，自95年9月16日至96年5月31日原告因就學
  的關係在外住宿等語（見本院1卷第107頁）。本院審酌上情及
  原告所受傷勢、治療情形，認原告自95年6月11日至95年9月15
  日有全日看護必要，自95年9月16日起，原告既已至校就學，
  應已無看護必要。又參酌一般標準，看護工照顧費用全日為2,
  000元，故原告得請求之看護費計194,000元〔計算式：2,000
  ×97＝194,000〕。
4.就醫車資部分：
  原告主張：自95年5月29日起至96年5月31日止，原告之父辛○
  ○駕車載原告往返住處、奇美醫院、臺南科技大學所花之油資
  、過路費，計就醫交通費109,500元等情，為被告所否認，原
  告並未提出證據以證明其支出，故此部分請求，自屬無據。
5.休學1年損失部分：
  原告主張因其受傷無法如期完成學業，休學1年，自96年6月1
  日至96年8月31日修畢未修完學分，學費損失140,000元，增加
  住宿費、學雜費、生活費等情，為被告所否認。經查，原告係
  臺南科技大學95學年度第2學期日間部大學部4年制舞蹈系應屆
  畢業生，原應於96年6月畢業，因一下必修課程中國舞蹈史不
  及格，繳交學分費，於96年7月5日至96年8月8日期間參加該校
  第一階段暑修成績及格後核符畢業資格等情，有該校97年6月9
  日函可憑（見本院2卷第36頁），又原告大一下係92學年度，
  有學生證可稽（見本院1卷第39頁反面），而本件事故發生時
  間係95年間，顯見原告重修學分與本件事故所受傷勢並無關係
  ，原告此部分請求自屬無據。
6.喪失勞動能力損失部分：
(1)原告主張：其就讀臺南科技大學舞蹈系，因本件事故致嗅覺完
  全喪失，有語言障礙、記憶障礙等，依勞工保險殘廢給付標準
  已達第13級殘廢，再依各殘廢等級喪失或減少勞動能力比率表
  ，喪失勞動能力程度為23.07﹪，以每月基本工資17,280元，
  計算，每年勞動能力損失為47,838元，至強制退休年齡65歲，
  並扣除中間利息後，損失1,114,316元等語（見本院1卷第111
  頁、第144頁、2卷第244頁），為被告所否認。
(2)按被害人因身體健康被侵害而喪失或減少勞動能力所受之損害
  ，其金額應就被害人受侵害前之身體健康狀態、教育程度、專
  門技能、社會經驗等方面酌定之。又身體或健康受侵害而減少
  勞動能力者，其減少及殘存勞動能力之價值，應以其能力在通
  常情形下可能取得之收入為標準（最高法院61年臺上字第1987
  號判例要旨參照）。
(3)查原告因本件車禍，受有頭部外傷併硬腦膜下出血及腦挫傷出
  血等傷害，已如前述，經本院調取其就診之童綜合醫院病歷資
  料，囑託兩造合意之行政院國軍退除役官兵輔導委員會臺中榮
  民總醫院（下稱榮民醫院）鑑定原告減少勞動能力之比例結果
  ，認原告嗅覺功能完全喪失，符合勞工保險殘廢給付標準表項
  目第37項；因接受腦部手術，嗅覺受損、記憶受損，符合勞工
  保險殘廢給付標準表障害項目第8項，「顯著機能障礙」，終
  身從事輕便工作等情，有該院98年8月3日、98年9月24日函附
  鑑定書可稽（見本院2卷第206頁、第207頁、第223頁、第224
  頁），足見原告因本件車禍受傷，無治癒之可能，終身只能從
  事輕便工作。又勞工保險條例第53條所定勞工保險殘廢給付標
  準表，固係勞工因普通傷害或罹患普通疾病，經治療終止後，
  身體所遺存障害經診斷為永久殘廢或永不能復原者，得請領殘
  廢補助費之給付標準，惟其針對身體障害狀態所為殘廢程度之
  分級，不失為較客觀之標準，尚非不得作為一般民眾因車禍所
  受不能復原之身體障害程度之判斷參考。又殘廢給付標準表項
  目第37項殘廢等級13，給付標準60日；第8項殘廢等級7，給付
  標準440日，有勞工保險殘廢給付標準表在卷可稽（見本院2卷
  第189頁至第193頁），而依該表所示殘廢等級1之給付標準為1
  200日，則按其比例計算，原告主張其減少勞動能力程度23.07
  ﹪，應屬可採。
(4)原告係73年11月5日生，有年籍資料在卷可稽，依勞動基準法
  第54條第1項第1款規定，勞工強制退休年齡為65歲，其應於13
  8年11月4日退休。又原告於95年5月29日事發時為在學學生，
  並無工作，此為原告所自承（見本院1卷第108頁），又原告於
  96年8月8日完成暑修，自學校畢業等情，已如前述。則原告減
  少勞動能力之期間，應自96年8月8日起算至138年11月4日退休
  日，計約506月。又原告主張以行政院勞委會所頒之勞工最低
  薪資計算減少勞動能力之工作損失17,280元計算，尚屬合理。
  是原告請求減少勞動能力損失1,083,697元【計算式及說明：
  17,280×271.00000000＝4,697,429（506月之月別單利複式霍
  夫曼係數為271.00000000，元以下四捨五入）。又原告減少勞
  動能力程度23.07﹪，故原告得請求減少勞動為1,083,697元（
  4,697,429×23.07﹪＝1,083,697，元以下四捨五入）】。
7.精神慰撫金部分；
  按慰撫金之賠償，須以人格權遭遇侵害，使精神上受有痛苦為
  必要，其核給之標準固與財產上損害之計算不同，然非不可斟
  酌雙方身分資力與加害程度，及其他各種情形核定相當之數額
  （最高法院51年度臺上字第223號判例要旨參照）。經查，原
  告因本件車禍受有頭部外傷併硬腦膜下出血及腦挫傷出血等傷
  害，並致嗅覺功能完全喪失、記憶受損，經過多次手術治療等
  情，已如前述，足見其精神受到相當之痛苦，依首揭規定，自
  得請求被告賠償非財產上之損害。次查，原告發生本件事故時
  年僅約21歲，學歷係大學畢業，又被告係為國家機關，管理公
  共設施之缺失暨原告之身分、地位、所受傷勢及遺留之後遺症
  等情狀，認原告請求賠償1,000,000元之精神慰藉金為適當，
  應予准許。
8.後續醫療費用150萬元部分：
  原告請求後續醫療費用，除提出自96年2月14日至96年11月6日
  就醫收據（見本院1卷第212頁、第215頁至第219頁），金額合
  計3,487元，此部分為可採外，其餘則未據原告提出其他證據
  以資證明，是原告得請求後續醫療費用為3,487元，逾此則屬
  無據。
9.綜上，原告得請求金額合計2,687,507元（計算式：406,323＋
  194,000＋1,083,697＋1,000,000＋3,487＝2,687,507），惟
  原告應負擔40﹪之與有過失責任，經減輕被告之賠償責任後，
  原告得請求金額為1,612,504元〔計算式：2,687,507×（1－4
  0﹪）＝1,612,504，元以下四捨五入〕。
(四)原告雖另依國家賠償法第2條第2項規定，主張被告應負賠償責
  任，並經整理臚列「被告所屬人員有無怠於執行職務？與原告
  受傷間有無因果關係？原告主張依國家賠償法第2條第2項規定
  ，被告應負賠償責任，有無理由？」為兩造爭執事項。惟按，
  原告以單一之聲明，主張二以上訴訟標的，而請求法院擇一訴
  訟標的為其勝訴之判決者，乃所謂選擇訴之合併，原告依其中
  之一訴訟標的可獲全部受勝訴判決時，法院得僅依該項訴訟標
  的而為判決，對於其他訴訟標的無庸審酌；如各訴訟標的對於
  原告判決之結果不同，法院自應擇對原告最為有利之訴訟標的
  而為裁判（最高法院94年度臺上字第2311號判決意旨參照）。
  本件原告乃以單一之聲明，主張本於國家賠償法第2條第2項或
  第3條第1項規定，請求被告賠償，訴請本院擇一訴訟標的為其
  勝訴之判決，本院既已認原告本於國家賠償法第3條第1項規定
  ，對於被告所為之主張洵屬有據，進而認定原告所得請求之金
  額有無理由，且縱令原告本於國家賠償法第2條第2項規定對被
  告所為請求亦屬有據，因原告所得請求被告賠償之金額，亦應
  依前開說明為相同認定，核與原告本於國家賠償法第3條第1項
  規定所得請求之金額，並無二致，對於原告判決之結果，並無
  不同，對原告而言，並未更為有利，揆諸前揭判決之意旨，本
  院自毋庸再就原告本於國家賠償法第2條第2項所為之請求予以
  論述，附此敘明。
六末按給付無確定期限者，債務人於債權人得請求給付時，經其
  催告而未為給付，自受催告時起，負遲延責任。其經債權人起
  訴而送達訴狀，或依督促程式送達支付命令，或為其他相類之
  行為者，與催告有同一之效力；遲延之債務，以支付金錢為標
  的者，債權人得請求依法定利率計算之遲延利息；應付利息之
  債務，其利率未經約定，亦無法律可據者，週年利率為百分之
  5，民法第229條第2項、第233條第1項前段及第203條分別定有
  明文。從而，原告依國家賠償法第3條第1項、民法第193、195
  條之規定，請求被告給付原告1,612,504元，及自96年7月12日
  起至清償日止，按週年利率5﹪計算之利息，為有理由，應予
  准許。逾此部分之請求為無理由，應予駁回。
七本件事證已臻明確，兩造其餘攻擊防禦方法，經核與本判決結
  果不生影響，爰不一一論敘，併此敘明。
八據上論結，本件原告之訴為一部有理由，一部無理由，依民事
  訴訟法第79條、第86條第1項，判決如主文。
中    華    民    國    98    年    10    月    28    日
                  民事第三庭  法  官  蘇雅慧
正本係照原本作成。
如不服本判決，應於送達後20日內，向本院提出上訴狀並表明上
訴理由，如於本判決宣示後送達前提起上訴者，應於判決送達後
10日內補提上訴理由書（須附繕本）。
中    華    民    國    98    年    10    月    28    日
                              書記官  劉昀匊


司法院資訊處製作；財團法人民間司法改革基金會備份。
